【裁判字號】    98,交聲,793
【裁判日期】    980609
【裁判案由】    違反道路交通管理處罰條例聲明異議
【裁判全文】
臺灣桃園地方法院交通事件裁定         98年度交聲字第793號
原處分機關  交通部公路總局新竹區監理所
異  議  人
即受處分人  甲○○
上列異議人即受處分人因違反道路交通管理處罰條例案件，對於
交通部公路總局新竹區監理所中華民國98年2 月14日所為之處分
（原處分案號：桃監裁罰字第裁52-DA0000000號）聲明異議，本
院裁定如下：
    主  文
原處分撤銷。
甲○○汽車駕駛人，駕駛汽車經測試檢定酒精濃度超過規定標準
，處罰鍰新臺幣壹萬元，並應接受道路交通安全講習。
    理  由
一、本件原處分機關交通部公路總局新竹區監理所係以：異議人
    即受處分人（下稱異議人）甲○○於民國96年8 月30日晚上
    11時1 分許，飲酒後呼氣酒精濃度已達每公升0.98毫克，超
    出每公升0.55毫克之規定標準以上，猶騎乘車牌號碼EVZ-66
    5 號輕型機車（下稱系爭輕型機車）於道路，嗣行經桃園縣
    桃園市○○路與鹽務路口時，為桃園縣政府警察局保安隊員
    警張華麟攔檢查獲，並以異議人酒後駕車為由，依違反道路
    交通管理處罰條例第35條第1 項第1 款之規定掣單舉發，繼
    經原處分機關依上開條文、違反道路交通管理事件統一裁罰
    基準及處理細則第43條、第44條及第67條等規定，於98年2
    月14日以桃監裁罰字第裁52-DA0000000號違反道路交通管理
    事件裁決書裁處異議人罰鍰新臺幣（下同）罰鍰45,000元，
    並吊扣駕駛執照12個月，及施以道安講習在案。
二、聲明異議意旨略以：異議人於上揭時、地係酒後騎乘輕型機
    車，並非駕駛職業聯結車，惟裁決機關逕吊扣異議人之職業
    聯結車駕駛執照，顯然有違平等原則，乃對於原處分聲明異
    議等語。
三、關於罰鍰部分：
    (一)按汽車駕駛人，駕駛汽車經測試檢定，酒精濃度超過規定
      標準者，處15,000元以上60,000元以下罰鍰，並當場移置
      保管其車輛及吊扣其駕駛執照1 年；因而肇事致人受傷者
      ，並吊扣其駕駛執照2 年；致人重傷或死亡者，吊銷其駕
      駛執照，並不得再考領，道路交通管理處罰條例第35條第
      1 項第1 款定有明文。又依94年2 月5 日公布，95年2 月
      5 日施行之行政罰法第26條規定：「一行為同時觸犯刑事
      法律及違反行政法上義務規定者，依刑事法律處罰之。但
      其行為應處以其他種類行政罰或得沒入之物而未經法院宣
      告沒收者，亦得裁處之。前項行為如經不起訴處分或為無
      罪、免訴、不受理、不付審理之裁判確定者，得依違反行
      政法上之義務規定裁處之」；同法第1 條規定：「違反行
      政法上義務而受罰鍰、沒入或其他種類行政罰之處罰時，
      適用本法。但其他法律有特別規定者，從其規定」。上開
      道路交通管理處罰條例第35條第1 項第1 款規定，係對行
      為人違反行政法上義務規定之行政罰，且該條例關於一行
      為同時觸犯刑事法律及違反行政法上義務規定者，並無特
      別規定，是汽車駕駛人一個酒後駕駛汽車行為，經測試檢
      定酒精濃度超過規定標準，而同時涉有刑法第185 條之3
      公共危險罪嫌時，道路交通管理處罰機關除有行政罰法第
      26條第1 項但書得處以其他種類行政罰者之情形，得裁處
      其他種類行政罰外，關於罰鍰部分，即應依上開行政罰法
      第26條及道路交通管理處罰條例第10條規定移送地方法院
      檢察署處理，除於移送後再有上開行政罰法第26條第2 項
      所定不起訴等事由，得依違反行政法上義務規定裁處之情
      形外，不得逕依道路交通管理處罰條例第35條第1 項第1
      款規定，裁處行為人罰鍰之行政罰。
    (二)又按被告所犯為死刑、無期徒刑或最輕本刑3 年以上有期
      徒刑以外之罪，檢察官參酌刑法第57條所列事項及公共利
      益之維護，認以緩起訴為適當者，得定1 年以上3 年以下
      之緩起訴期間為緩起訴處分，其期間自緩起訴處分確定之
      日起算，刑事訴訟法第253 條之1 第1 項定有明文。而行
      政罰法第26條已明揭一事不二罰之原則，亦即應受行政罰
      之行為如經不起訴處分或為無罪、免訴、不受理、不付審
      理之裁判確定者，始得依違反行政法上義務規定裁處之。
      上開法條規定並未包括「緩起訴處分」在內，蓋因「緩起
      訴處分」最終得使被告免於刑事訴追之效果，與「不起訴
      處分」之效果雖屬相同，惟緩起訴處分另須於一定期間內
      遵守或履行刑事訴訟法第253 條之2 各款所規定之事項，
      若有同法第253 條之3 第1 項各款情形，檢察官仍得依職
      權或依告訴人之聲請，將緩起訴處分撤銷，故緩起訴處分
      之性質顯與不起訴處分不完全相同，仍有處罰之實質意涵
      在內。爰此，本於對受處分人不利益之規定不得任意擴張
      解釋之原則，自不得類推適用，而認應受行政罰之行為經
      緩起訴處分，仍得依違反行政法上之義務規定裁處之（臺
      灣高等法院暨所屬法院97年法律座談會刑事類提案第39號
      研討結果亦同此意見）。
    (三)經查，本件異議人於上揭時間酒後騎乘系爭輕型機車，於
      行經桃園縣桃園市○○路與鹽務路口時，為桃園縣政府警
      察局保安隊員警張華麟攔檢查獲，並經測試其呼氣酒精濃
      度已達每公升0.98毫克，遂遭上開舉發員警以異議人酒後
      駕車為由，依違反道路交通管理處罰條例第35條第1 項第
      1 款之規定掣單舉發，繼經原處分機關依上開條文之規定
      ，裁處異議人罰鍰45,000元，並吊扣汽車駕駛執照12個月
      ，及施以道安講習之事實，有酒精測定紀錄表1 紙（參見
      本院卷第19頁）、桃園縣政府警察局96年8 月30日桃警局
      交字第DA0000000 號舉發違反道路交通管理事件通知單1
      紙（參見本院卷第19頁）及交通部公路總局新竹區監理所
      98年2 月14日桃監裁罰字第裁52-DA0000000號違反道路交
      通管理事件裁決書1 紙（參見本院卷第20頁）附卷可稽，
      且據異議人於本院調查時坦認無訛（參見本院卷第51頁）
      。又異議人因上開酒後駕車所涉公共危險案件，業經臺灣
      桃園地方法院檢察署檢察官於96年10月29日以96年度偵字
      第23647 號為緩起訴處分，緩起訴期間為1 年，並命異議
      人於緩起訴處分確定後4 個月內，應向犯罪被害人保護協
      會桃園分會支付35,000元，且經臺灣高等法院檢察署檢察
      長於96年11月13日以96年度上職議字第10242 號駁回再議
      確定，而異議人亦已於97年1 月2 日依緩起訴之內容繳交
      35,000元，嗣該案件緩起訴期間於97年11月12日屆滿，緩
      起訴處分未經撤銷等事實，亦經本院依職權調取桃園地方
      法院檢察署檢察官96年度偵字第23647 號公共危險案件，
      並核閱全卷屬實（參見本院卷第29至48頁），且有臺灣高
      等法院被告前案紀錄表1 份附卷可查。而本件異議人所受
      之緩起訴處分固非刑法所定刑罰之種類，然已對異議人之
      名譽、心理產生相當制約並影響被告之財產等權益，亦應
      可實質該當行政罰法第26條第1 項之「依刑事法律」之處
      罰。據此，原處分機關依道路交通管理處罰條例第35條第
      1 項第1 款之規定，對異議人上開酒後駕車之違規行為予
      以裁罰時，就裁處罰鍰部分，自不得再科處行政罰對於異
      議人予以重複處罰。惟依94年12月28日修正公布，並自95
      年7 月1 日施行之道路交通管理處罰條例第35條第8 項規
      定；「... 前項（指有酒精濃度超過規定標準而駕駛車輛
      等情形）汽車駕駛人，經裁判確定處以罰金低於本條例第
      92條第3 項所訂最低罰鍰基準規定者，應依本條例裁決繳
      納不足最低罰鍰之部分。」，而依其性質道路交通管理處
      罰條例第35條第8 項應為行政罰法第26條第1 項之特別規
      定；是本件異議人所支付之緩起訴處分金既僅有35,000元
      ，業如前述，參照上開法文規定，異議人即須補繳該等不
      足部分之罰鍰即10,000元（計算式為45,000-35,000 ＝10
      ,000），始為適法（前揭臺灣高等法院暨所屬法院97年法
      律座談會研討結果亦同此意見）。爰此，原處分機關逕以
      異議人酒精濃度超過規定標準，而對其裁處罰鍰45,000元
      ，與法即有未合。
四、關於吊扣駕駛執照部分：
    (一)按汽車駕駛人，因違反本條例及道路交通安全規則之規定
      ，受吊銷駕駛執照處分時，吊銷其持有各級車類之駕駛執
      照，亦為道路交通管理處罰條例第68條所明定，而此規定
      係於94年12月14日修正公布，並於95年3 月1 日施行，而
      修正前之道路交通管理處罰條例第68條則係規定「汽車駕
      駛人，因違反本條例及道路交通安全規則之規定，受吊扣
      或吊銷駕駛執照處分時，吊扣或吊銷其持有各級車類之駕
      駛執照」，其修法意旨，係以「原條文將違規駕駛人所持
      有之各級車類駕駛執照一併吊扣或吊銷，失之過酷，影響
      人民工作及生活甚鉅」為由，而刪除吊扣駕駛人駕駛執照
      時，應吊扣駕駛人持有各級車類駕駛執照之規定（詳立法
      院公報第94卷第70期第136 頁至第138 頁之院會紀錄暨修
      正道路交通管理處罰條例第68條之立法理由），是依現行
      道路交通管理處罰條例，已無得吊扣駕駛人所持有他級駕
      駛執照之依據存在，從而，於為吊扣駕駛人駕駛執照之處
      分時，自僅得吊扣駕駛人違規時所駕駛該級車類之駕駛執
      照，以限制其繼續駕駛該級車類行駛道路之權利，若駕駛
      人並無該級車類之駕駛執照，或雖曾持有該級車類之駕駛
      執照，然該駕駛執照業經吊銷、吊扣，即無從再執行吊扣
      該級車類駕駛執照之處分（臺灣高等法院暨所屬法院97年
      法律座談會刑事類提案第40號研討結果亦同此見解）。
    (二)經查，異議人於本件交通違規時，並無輕型機車駕駛執照
      ，僅有職業聯結車駕駛執照，而原處分機關上開裁決所指
      應吊扣之異議人駕駛執照，應係指異議人之職業聯結車駕
      駛執照之事實，有異議人之汽車駕駛人資料1 紙（參見本
      院卷第22頁）、汽車駕駛人經歷證明書1 紙（參見本院第
      23頁）及原處分機關桃園監理站98年3 月4 日竹監桃字第
      0980006177號函檢附之移送書1 份在卷可憑（參見本院卷
      第1 至3 頁）。惟揆諸前揭說明，異議人既係騎乘輕型機
      車違反道路交通管理處罰條例第35條第1 項第1 款之規定
      ，依法即僅能吊扣其輕型機車駕駛執照12個月，並無得吊
      扣異議人持有他級駕駛執照之依據，是原處分機關以異議
      人有上開交通違規行為，遂逕予裁處吊扣異議人之職業聯
      結車駕駛執照，已難謂係適法之處分；又上開處置方式，
      雖可能產生無照駕駛之駕駛人，反而較有照駕駛之駕駛人
      ，得受有無需受吊扣駕駛執照處罰利益之疑慮，然本院審
      酌「行政行為，採取之方法所造成之損害不得與欲達成目
      的之利益顯失均衡」，乃行政程序法第7 條第3 款所明定
      ，而若於上開情形下吊扣駕駛人各級車類之駕駛執照，雖
      可達成完全杜絕駕駛人繼續酒醉駕車之目的，惟亦同時造
      成剝奪駕駛人駕駛各級車類車輛之結果，甚而使職業駕駛
      人之生計遭受影響，而如此所造成之損害，已與欲達成目
      的之利益顯失均衡，且與前揭道路交通管理處罰條例第68
      條之修法意旨不相符合，實難認係妥適。基此，原處分機
      關此部分之裁罰，亦顯有未恰。
五、綜上所述，原處分關於吊扣異議人駕駛執照12個月之處分，
    僅能吊扣異議人之輕型機車駕駛執照，而不得代以吊扣其僅
    有之職業聯結車駕駛執照，則該部分之處分顯然無法執行。
    另原處分關於罰鍰及道路安全講習部分之裁處內容，雖未據
    異議人聲明異議，然此部分係原處分機關基於前開單一交通
    違規行為所為處分之一部，且異議人對其中吊扣駕駛執照部
    分已表明不服之旨如前，自應認其已對該案之處分全部聲明
    不服，本院自應併予審究，而關於原處分裁處罰鍰部分，因
    該同一違規行為另經臺灣桃園地方法院檢察署檢察官以緩起
    訴處分，且異議人亦已履行該緩起訴處分所附加之負擔而向
    犯罪被害人保護協會桃園分會繳交35,000元，是原處分機關
    逕依道路交通管理處條例裁處罰鍰45,000元，亦與法未合。
    從而，異議人提出本件聲明異議為有理由，且因本件為一交
    通違規行為，吊扣處分與罰鍰暨道路安全講習部分無從區分
    ，自應由本院將原處分撤銷，自為裁罰如主文第2 項所示，
    以期適法。
六、據上論斷，應依道路交通管理處罰條例第87條第2 項，道路
    交通案件處理辦法第20條前段，裁定如主文。
中    華    民    國    98    年     6    月    9     日
                  交通法庭    法  官   陳振嘉
以上正本證明與原本無異。
如不服本裁定，應於收受送達後5 日內向本院提出抗告狀。
                              書記官   李佳穎
中    華    民    國    98    年    6     月    9     日


司法院資訊處製作；財團法人民間司法改革基金會備份。
